【裁判字號】    97,訴,2084
【裁判日期】    971231
【裁判案由】    遷讓房屋等
【裁判全文】
臺灣臺中地方法院民事判決              97年度訴字第2084號
原      告
即反訴被告  甲○○
被      告
即反訴原告  乙○○
被      告  丙○○
上列當事人間請求遷讓房屋等事件，經本院於民國97年12月16日
言詞辯論終結，判決如下：
    主      文
被告乙○○應將坐落臺中市南區○○○○段三八五之一四地號土
地上同段五一六○建號房屋（即門牌號碼臺中市○區○○路三段
一一一巷一號七樓之五）遷讓返還原告。
被告乙○○應給付原告新臺幣貳拾貳萬元，及自民國九十七年六
月十八日起至清償日止，按年息百分之五計算之利息。
被告乙○○應自民國九十七年十二月十七日起至遷讓返還上開房
屋之日止，按月給付原告新臺幣貳萬元。
原告其餘之訴駁回。
訴訟費用由被告乙○○負擔。
本判決原告勝訴部分，於原告以新臺幣拾伍萬玖仟元為被告供
擔保後，得假執行。但被告如以新臺幣壹佰零柒萬柒仟元為原告
預供擔保，得免為假執行。
原告其餘假執行之聲請駁回。
反訴原告之訴駁回。
反訴訴訟費用由反訴原告負擔。
    事實及理由
壹、本訴部分
一、兩造爭執要旨：
  (一)原告主張：被告乙○○邀同被告丙○○為連帶保證人，於民
    國91年3月24日與原告訂立房屋租賃契約，約定原告將坐落
    臺中市南區○○○○段385之14地號土地上同段5160建號建
    物即門牌號碼臺中市○區○○路3段111巷1號7樓之5房屋（
    以下簡稱系爭房屋）出租予被告乙○○，雙方約定租賃期間
    自91年4月1日起至92年3月31日止，每月租金新臺幣（下同
    ）1萬元，租金應於每月10日以前繳納。嗣92年3月31日租賃
    契約期限滿後，因原告對被告乙○○繼續使用系爭房屋未表
    示反對，雙方租賃關係改為不定期租賃。詎被告自92年9月
    10日起陸續積欠租金達2期以上，幾經原告請求未果，原告
    乃於97年2月14日發函終止租約，並請求遷讓房屋，惟被告
    仍拒不搬遷，爰提起本件訴訟，請求被告返還系爭房屋、給
    付租金及違約金，並聲明：1.被告應將坐落臺中市南區○○
    ○○段385之14地號土地上同段5160建號建物即門牌號碼臺
    中市○區○○路3段111巷1號7樓之5房屋全部遷讓返還原告
    ；2.被告應連帶給付原告22萬元及自97年8月27日起至清償
    日止，按年息百分之5計算之利息；3.被告應自97年6月11日
    起至遷讓返還上開房屋之日止，按月連帶給付原告5萬元；
    4.原告願供擔保，請准宣告假執行。
  (二)被告則以：被告丙○○於92年3月31日租賃契約期滿時，即
    已終止其連帶保證責任，故原告不得再依其與被告乙○○嗣
    後成立之不定期租賃契約對被告丙○○主張任何權利。再者
    ，原告於91年3月24日簽訂租賃契約時曾隱瞞系爭房屋嚴重
    漏水之瑕疵，被告直至95年樓上（即8樓之5）有人遷入時，
    因進行改裝而產生嚴重流落污水，始發現系爭房屋漏水之瑕
    疵，且原告對樓上住戶刨刮樓板及打牆等裝修行為亦不出面
    處理，使被告不僅財物遭受污水侵襲，被告全家更長期遭受
    噪音騷擾之精神上折磨，另因樓上刨刮樓板時將水管刮破而
    不自知，造成樓上積水達5公分，被告承租之房屋全面漏水
    ，內部之物品、衣物及電器用品及電腦均因未即時搬移而遭
    受損失，雖經樓上肇事者將天花板換新及重新粉刷牆壁，但
    漏水嚴重現象仍未見改善，然原告為房東身份，若出面處理
    會產生較有強而有力之效果，但因原告遲未出面處理，故而
    扣留部分租金以逼其出面處理，然原告均置之不理，因此將
    扣留租金作為被告之損害補償金等語置辯，並聲明：(一)原告
    之訴及假執行之聲請均駁回；(二)如受不利判決，願供擔保請
    准宣告免為假執行。
二、得心證之理由
  (一)原告主張被告乙○○邀同被告丙○○為連帶保證人，於91年
    3月24日向原告承租系爭房屋，雙方約定租賃期間自91年4
    月1日起至92年3月31日止，每月租金1萬元，租金應於每月
    10日以前繳納等情，業據其提出房屋租賃契約書為證，且為
    被告所不爭執，可信為真正。
  (二)按租賃期限屆滿後，承租人仍為租賃物之使用收益，而出租
    人不即表示反對之意思者，視為以不定期限繼續契約，民法
    第451條定有明文。又租賃契約依民法第451條規定更新後，
    僅發生期限變更之效果，其餘內容 (如租金及其他條件)並
    未隨同變更，最高法院64年臺上字第1579號判例可資參照。
    查原告主張前揭租賃契約租期屆滿後，被告乙○○仍為系爭
    房屋之使用收益，原告未即為反對之意思而繼續收租，為被
    告所不爭執，可信為真，是依民法第451條規定，視為以不
    定期限繼續契約，且該不定期租賃契約除租期變更為自92年
    4 月1日起算之不定期租賃契約外，其餘內容均與原房屋租
    賃契約書相同。而上開關於視為不定期限繼續之契約，其性
    質屬於法定更新，該項規定乃基於保護承租人之利益而設，
    並非為出租人之利益而設，是關於保證人所為之保證，除非
    其同意外，不應使其負延長保證之責任，此亦可參照民法第
    755條之規定自明，本件被告丙○○既表示其不願負延長之
    保證責任，是原告主張其仍應負連帶保證責任云云，應非可
    採。
  (三)又原告主張被告乙○○自92年9月10日起陸續積欠租金，計
    有92年9月、10月，93年2月、5月，95年9月至12月，96年1
    月、3月至10月、12月，97年1月、2月、5月、6月等共22期
    未繳納租金乙節，與被告所提出已繳納租金之銀行存款憑調
    存根聯所示並無重疊之情形，且為被告所不爭執，可信為真
    。惟被告一面抗辯：原告於91年3月24日簽訂租賃契約時曾
    隱瞞系爭房屋嚴重漏水之瑕疵等語，卻又另一面抗辯：直至
    95年樓上（即8樓之5）有人遷入時，因進行改裝而產生嚴重
    流落污水，始發現系爭房屋漏水之瑕疵等語，如漏水係因樓
    上住戶遷入時改裝時所造成，實難認為原告簽約時刻意隱瞞
    房屋漏水之情事，而被告對於原告訂約隱瞞房屋漏水乙節，
    既經原告否認，其復未能舉證以實其說，此部分所辯自難採
    信。第按租賃關係存續中，租賃物如有修繕之必要，應由出
    租人負擔者，承租人得定相當期限，催告出租人修繕，如出
    租人於其期限內不為修繕者，承租人得終止契約或自行修繕
    而請求出租人償還其費用或於租金中扣除之，民法第430條
    定有明文，而租賃物之修繕，固不論毀損之原因是否可歸責
    於出租人，出租人均應負修繕義務，而於修繕前，出租人因
    不能完全使用收益所受損害，固得請求損害賠償，亦得參照
    民法第435條第1項之規定，請求減少租金，然其關於不可歸
    責於出租人之事由所造成之損害，尚難要求出租人負賠償責
    任。又查，被告抗辯其全家長期遭受噪音騷擾之精神上折磨
    乙節，然依其所述，此等情形乃樓上住戶裝修房屋所造成，
    此乃非可歸責於原告之事由，如被告認為該情形危及其本身
    或同居人之安全或健康時，自得主張終止租約（參照民法第
    424條之規定），原告亦無從阻止其進行修繕，是被告以原
    告未出面處理，則其因此所造成之精神損害，作為其抵付租
    金之依據，實非可採。至於被告所抗辯因樓上刨刮樓板時將
    水管刮破而不自知，造成樓上積水達5公分，其承租之房屋
    全面漏水，內部之物品、衣物及電器用品及電腦均因未即時
    搬移而遭受損失部分，此部分依照原告所述既為樓上住戶修
    繕不當所造成之損害，原告雖不能免除其修繕義務，然對於
    損害之發生係因被告通知原告修繕，而原告不為修繕所致乙
    節，被告復未能舉證以實其說，是其以此等損害為抵付租金
    之依據，洵屬無據。是被告乙○○尚無法免除其給付上開未
    繳租金之義務。復查，依兩造間房屋租賃契約第7條約定：
    租金應於每月10日以前繳納等語，足見原告所主張前揭未繳
    納租金，最後一期應於97年6月10日繳納，翌日未繳，原告
    自得請求法定遲延利息，是本件原告均僅請求起訴狀繕本送
    達被告翌日（即97年6月18日）起至清償日止，按法定利息
    即年息百分之5計算之利息，自無不可。
  (四)復按承租人租金支付有遲延者，出租人得定相當期限，催告
    承租人支付租金，如承租人於其期限內不為支付，出租人得
    終止契約。租賃物為房屋者，遲付租金之總額，非達二個月
    之租額，不得依前項之規定，終止契約，民法第440條第1、
    2項分別定有明文，查本件被告積欠租金已達22期，依上開
    說明自得終止租約，又查，原告主張其於97年1月5日對被告
    為終止租約之意思表示，並於同年2月14日寄發存證信函予
    被告乙○○搬遷等事實，提出存證信函為證，惟如前所述，
    被告欲終止租約，需先訂相當期間催告，始得終止租約，然
    原告所寄發之存證信函係記載：「閣下自民國91年向本人承
    租臺中市○區○○路3段111巷1號7樓之5號房屋居住，迄今
    已積欠房租21月共租金21萬元。經多次催討未果。以此存證
    信函促請閣下於民國97年3月10日付清所有積欠之房租並清
    空私物遷出此宅且將該屋之鑰匙及電梯使用卡返還本人，否
    則將依法追究並強制遷出」等語，足見被告於97年2月14日
    所發之存證信函僅係定期催告被告乙○○繳納積欠之21月房
    租，並請求自行搬遷等事宜，並無關未按時繳清租金欲終止
    租約之意思表示，更何況原告亦自陳其早於97年1月5日已對
    被告乙○○表示終止租約，足見原告係基於97年1月5日終止
    租約之意思表示，進而於同年2月14日寄發存證信函催告被
    告乙○○繳清租金及自行搬遷之事實，是以此觀之，原告係
    先終止租約，再定期催告繳納租金，自與上開終止契約之規
    定不符，難認發生終止租約之效力。第查，關於原告上開定
    期催告繳納租金之存證信函，被告乙○○亦自認其於97年2
    月15日收到該存證信函，足見被告乙○○於該時受有原告催
    告繳納租金之催告，而原告對於上開終止不合法之情形，更
    於最後言詞辯論終結日即97年12月16日當庭對被告乙○○表
    示欲終止租約，並被告當庭亦受此意思表示，依上開說明，
    兩造間之租約應於是日發生終止租約之效力。
  (五)繼按承租人於租賃關係終止後，應返還租賃物，民法第455
    條前段定有明文。本件兩造間就系爭房屋之租賃契約既因原
    告合法終止而消滅，承租人即被告乙○○自負有返還租賃物
    之義務，原告依此請求出租人被告乙○○返還系爭房屋，核
    屬有據。
  (六)再按約定之違約金額過高者，法院得減至相當之數額，民法
    第252條定有明文。故約定之違約金苟有過高之情事，法院
    即得依此規定核減至相當之數額，並無應待至債權人請求債
    務人給付後始得核減之限制，法院得於訴訟中依職權核減，
    亦得由債務人訴請法院核減。又當事人約定之違約金是否過
    高，須依一般客觀事實，社會經濟狀況，當事人所受損害情
    形及債務人如能依約履行時，債權人可享受之一切利益為衡
    量標準，而債務人已為一部履行者，亦得比照債權人所受利
    益減少其數額，倘違約金係屬損害賠償總額預定之性質者，
    尤應衡酌債權人實際上所受之積極損害及消極損害，以決定
    其約定之違約金是否過高，最高法院79年臺上字第1612號、
    49年臺上字第807號判例參照。查兩造間房屋租賃契約書第6
    條約定：「乙方於租期屆滿時，除經甲方同意繼續出租外，
    應即日將租賃房屋誠心按照原狀遷空交還甲方，不得藉詞推
    諉或主張任何權利，如不即時遷讓交還房屋時，甲方每月得
    向乙方請求按照租金5倍之違約金至遷讓完了之日止，乙方
    及連帶保證人丙方，決無異議。」兩造間之契約原屬定期租
    賃，其後變更為不定期租賃，故解釋上，原告依法終止租約
    時，應與租期屆滿為等同之解釋，是本件原告既於97年12月
    16日依法終止租約，被告依約自應於是時即負有遷讓房屋之
    義務，惟被告仍執前詞抗辯，且無即為搬遷表示，是原告預
    計其將來至搬遷為止之違約金，自無不可。惟被告乙○○於
    租約終止後拒不返還系爭房屋係受有相當於租金之利益，原
    告則受有相當於租金之損害，原告既得依不當得利之規定請
    求被告給付相當於租金之不當得利，已足夠填平其損害，其
    若依約請求被告連帶給付按租金5倍計算之違約金即每月5萬
    元，確屬過高。本院認被告如依約返還系爭房屋，原告再將
    系爭房屋出租，亦不過能獲得相當於租金之收入，是原告所
    受之損害，請求被告償還相當於租金之利益，本已屬相當，
    而該違約金之約定縱含有懲罰之性質及督促被告乙○○儘速
    返還房屋之用意，本院審酌上開情況，認兩造所約定之違約
    金每月以2萬元為相當。準此，原告得請求被告自97年12月
    17 日起至遷讓房屋之日止，按月給付原告違約金2萬元，逾
    此請求，應非有據。
  (七)綜上所述，原告請求被告乙○○應將系爭房屋遷讓返還，並
    給付22萬元租金，及自97年6月18日起至清償日止，按年息
    百分之5計算之利息，暨自97年6月11日起至遷讓房屋之日止
    ，按月給付違約金2萬元，為有理由，應予准許，逾此範圍
    ，則於法無據，應予駁回。
  (八)關於原告勝訴部分，兩造陳明願供擔保聲請宣告假執行及免
    為假執行，經合於法均無不合，爰分別酌定相當擔保金額准
    許之。至原告敗訴部分，既經駁回，其假執行之聲請亦失所
    依附，應予駁回。
貳、反訴部分
一、兩造爭執要旨：
  (一)反訴原告主張：反訴被告於97年1月5日下午3時許至反訴原
    告位於系爭房屋之住處時，逐一搜索原告房間，並大聲出言
    謾罵，然經反訴原告告知家中有老父在床休息勸阻其喧嘩，
    反訴被告反而大聲出言謾罵，致反訴原告之父親過度傷心，
    加諸於長期受樓上住戶之侵擾影響精神，因而於翌日上午6
    時許死亡，爰起訴請求反訴被告賠償反訴原告因父親死亡而
    支出之喪葬費及精神損失等語，並聲明：反訴被告應給付反
    訴原告60萬元。
  (二)反訴被告則以：伊於97年1月5日與房屋仲介共同前往系爭房
    屋查看屋況時，兩造並未產生任何紛爭，反訴被告亦未見到
    反訴原告之父，故反訴原告之之父過世與反訴被告並無關係
    等語置辯，並聲明：反訴原告之訴及其假執行之聲請均駁回
    。
二、得心證之理由：
  (一)反訴原告主張反訴被告曾於97年1月5日下午3時許至反訴原
    告位於系爭房屋之住處，其父親於翌日死亡等事實，業據被
    告提出死亡證明書為證，且為反訴被告所不爭執，堪信為真
    實。
  (二)按主張法律關係存在之當事人，須就該法律關係發生所須具
    備之特別要件，負舉證之責任。而此特別要件之具備，苟能
    證明間接事實並據此推認要件事實雖無不可，並不以直接證
    明者為限，惟此經證明之間接事實與要件事實間，須依經驗
    法則足以推認其因果關係存在者，始克當之。倘負舉證責任
    之一方所證明之間接事實，尚不足以推認要件事實，縱不負
    舉證責任之一方就其主張之事實不能證明或陳述不明、或其
    舉證猶有疵累，仍難認負舉證責任之一方已盡其舉證責任，
    自不得為其有利之認定，最高法院91年度台上字第1613號著
    有判決意旨可參。查本件原告主張其父親死亡乃因反訴被告
    大聲謾罵所致乙節，除經反訴被告否認外，參諸反訴原告所
    提之死亡證明書所記載死亡之先行原因為心肺衰竭，而直接
    引起死亡之原因更記載為：「老衰」等語，均無關於大聲謾
    罵，即令反訴原告所主張反訴被告有大聲謾罵乙節屬實，然
    依一般經驗法則，大聲謾罵並不足以造成一個人立即死亡之
    結果，另反訴原告所陳其父親長期受樓上住戶之侵擾影響精
    神乙節，亦非可歸責於反訴被告。此外，反訴原告就此有利
    於己之事實卻無法再提出其他有利之直接或間接證據，尚難
    認為其父親之死亡與反訴被告之行為間有何因果關係。從而
    ，反訴原告請求反訴被告賠償60萬元，為無理由，應予駁回
    。
參、訴訟費用負擔之依據：民事訴訟法第78條、第79條。
中    華    民    國    97    年    12    月    31    日
                  民事第三庭  法  官  許石慶
正本係照原本作成。
如對本判決上訴，須於判決送達後20日內向本院提出上訴狀。
中    華    民    國    97    年    12    月    31    日
                                書記官


司法院資訊處製作；財團法人民間司法改革基金會備份。
